【裁判字號】    97,消債更,384
【裁判日期】    980622
【裁判案由】    更生程序
【裁判全文】
臺灣嘉義地方法院民事裁定           97年度消債更字第384號
聲  請  人
即  債務人  甲○○
                        2號
上列當事人聲請消費者債務清理事件，本院裁定如下：
    主  文
更生及保全處分之聲請均駁回。
聲請費用由聲請人負擔。
    理  由
一、按債務人不能清償債務或有不能清償之虞者，得依本條例所
    定更生或清算程序，清理其債務；聲請更生或清算不合程式
    或不備其他要件者，法院應以裁定駁回之。但其情形可以補
    正者，法院應定期間先命補正，債務清理條例第3條、第8條
    分別定有明文。次按消費者債務清理條例之立法目的，在於
    使陷於經濟上困境之消費者，得分別藉由更生或清算程序清
    理債務，藉以妥適調整其與債權人及其他利害關係人之權利
    義務關係，保障債權人之公平受償，並謀求消費者經濟生活
    之更生機會，從而健全社會經濟發展（消費者債務清理條例
    第1條立法理由參照），換言之，債務人若尚未達不能清償
    或並無不能清償債務之虞者，則無藉由消費者債務清理條例
    清理債務之適用。
二、查本件聲請人主張：其有不能清償債務情事，於消費者債務
    清理條例施行後，曾以書面向最大債權銀行即安泰商業銀行
    （以下稱安泰銀行），就債務金額3,089,223元範圍協商債
    務清償方案，惟因安泰銀行協商要求每月需支付30,000元，
    聲請人無法繳納，致使協商不成立。聲請人每月收入約60,
    000元（於本院調查時改稱約35,000元），然尚須繳納四名
    子女學費及家庭生活支出，實無法依協商條件清償，而有不
    能清償之情事，且其無擔保或無優先權之債務總額未逾
    1,200 萬元，復未經法院裁定開始清算程序或宣告破產，爰
    向本院聲請更生等語。
三、經查：
(一)、聲請人債務總額計3,089,223元等情，有債權人清冊、財團
    法人金融聯合徵信中心綜合信用報告可證。另聲請人於97年
    5 月27日向最大債權銀行安泰銀行提出前置協商申請，安泰
    銀行提出144期、利率3%、每期償還25,662元，聲請人未同
    意致協商不成立等情，有安泰銀行陳報狀暨所附前置協商案
    件紀錄表乙份在卷可稽。
(二)、聲請人於本件調查程序主張其每月收入約35,000元，惟依債
    務人於98年5月22日所陳報之97年各類所得扣繳暨免扣繳憑
    單所示，聲請人97年1月至12月之薪資收入合計688,378 元
    （計算式：672,422+15,956=688,378），平均每月收入為
    57, 365元（計算式：688,378元/12月=57364.8元；元以下
    四捨五入），是聲請人每月平均收入應認以57,365元。
(三)、聲請人主張每月必要支出為：交通費4,000元、水電費
    1,500元、電話費2,000元、子女學雜費8,000元、家庭生開
    銷及伙食費21,000元、保險費1,501元，計38,001元云云，
    雖據聲請人提出財產及收入狀況說明書、陳報狀、相關繳費
    單據、保險契約、戶籍謄本等件為證，惟查：
１、按消費者債務清理條例之立法目的，乃在使陷於經濟上困境
    之消費者，得藉由更生或清算程序，清理債務，以妥適調整
    其與債權人之權利義務關係，並非幫助債務人保持其舊有之
    生活水平，故債務人果有不能清償債務或有不能清償之虞等
    情事，其生活程度自應受相當之限制，以維持一般人最低生
    活水平所需為準，否則對債權人即屬不公，應先敘明。
２、聲請人主張需負擔次子陳奎宏、三子陳昭毓、四子陳昱臻之
    扶養費每月5,000元，復於本件調查程序追加長子陳威慈之
    扶養費每月9,000元（見本院97年10月30日訊問筆錄），惟
    查聲請人次子陳奎宏已從民雄農工畢業，目前就讀軍校士官
    班，不用學費，住校，每月可領零用錢等情，業經聲請人於
    調查程序自陳，則聲請人顯然無需負擔次子陳奎宏之扶養費
    用。
３、聲請人並未提出全部基本生活開銷憑證，尚難遽認其主張為
    真實，何況消費者債務清理條例之立法目的，乃為期能迅速
    清理消費者之債務，保障其生存權，並兼顧債權人之利益，
    而達維持經濟秩序及安定社會之效，而非在使債務人恣意消
    費所造成之債務，轉嫁予債權人負擔。為避免債務人濫用更
    生或清算程序以規避其應負擔之償還責任，法院於審查聲請
    人每月必要生活支出時，自應以能維持個人基本生存之必要
    費用為限。本院考量生活費用支出單據之收集本屬不易，且
    參酌內政部於96年9月6日以台內社字第0960139439號公告之
    97年度臺灣省低收入戶最低生活費，每人每月9,829元，係
    按照政府公布最近1年平均每人消費支出（包含食品費、衣
    著鞋襪費、房租水電費、家居管理費、醫療保健費、交通通
    訊費、娛樂教育費及雜項支出）60％訂定，已足以維持個人
    基本生存，認聲請人及受扶養子女之每人每月必要生活費用
    （包含食、衣、住、行、強制性保險等）應以上開數額即9,
    829元為上限。況聲請人目前住處為其子陳威慈所有乙節，
    業據其於本院調時陳述明確，聲請人並無支出房屋租金之必
    要，故在考量必要生活費時，應將租金支出予以扣除，租金
    支出本院認以每人每月1,500元估算已屬偏低，是聲請人每
    月必要支出（含子女扶養費）應以每人8,329元為限，超逾
    上開額度者，即非屬必要。
４、另聲請人配偶每月收入約15,000元，亦有聲請人陳報狀及債
    務人配偶95 、96年度各類財產、所得歸屬資料清單可證，
    本院考量聲請人配偶收入較低，認聲請人之子女扶養義務（
    即長子陳威慈、三子陳昭毓、四子陳昱臻）應由聲請人負擔
    三分之二，由配偶負擔三分之一。
５、則依上開標準計算聲請人每月所需負擔生活必要支出應為
    24,987元（計算式：〔8,329+（8,329*3*2/3〕）。
四、綜上所述，本件聲請人雖依消費者債務清理條例第151條第1
    項之規定，踐行合法之前置協商程序，惟若以聲請人每月收
    入約57,365元，扣除每月最低生活必要支出24,987元，則每
    月尚餘32,378元，足以給付協商清償方案每月25,662元，並
    無不能履行之情事。且徵諸債務清理程序係債務清理之最後
    手段，倘依債務人之工作收入及財產狀況，確實無法履行債
    權人提出之債務清償方案或履行有重大困難時，固有適用更
    生程序清理其債務之必要，惟若非如此，債務人仍應與債權
    人充分溝通，謀求兼顧債權人及債務人雙方利益之債務清償
    方案。從而，本件更生之聲請，難謂與消費者債務清理條例
    第3條所定要件相符，且上開欠缺又屬無從補正，依上開說
    明，自應駁回其更生之聲請。
五、末查，聲請人以聲請更生為由，具狀聲請保全處分，茲因本
    院業已裁定駁回更生之聲請，該保全處分之聲請自無必要，
    應併予駁回，爰裁定如主文。
中    華    民    國    98    年    6    月    22   日
              民事第二庭    法      官  洪嘉蘭
上為正本係照原本作成
如不服本裁定，應於裁定送達後10日內，以書狀向本院提出抗告
，並繳納抗告費新臺幣1千元。
中    華    民    國    98    年    6    月    22   日
                            書  記  官  陳昭煌


司法院資訊處製作；財團法人民間司法改革基金會備份。
